【裁判字號】    97,消債更,88
【裁判日期】    980226
【裁判案由】    聲請更生程序
【裁判全文】
臺灣彰化地方法院民事裁定            97年度消債更字第88號
聲  請  人
即  債務人  甲○○
上列當事人因消費者債務清理事件聲請更生，本院裁定如下：
    主    文
聲請駁回。
聲請費用新臺幣壹仟元由聲請人負擔。
    理    由
一、按債務人不能清償債務或有不能清償之虞者，得依消費者債
    務清理條例所定更生或清算程序，清理其債務。且債務人與
    金融機構協商成立者，不得聲請更生或清算，但因不可歸責
    於己之事由，致履行顯有重大困難者，不在此限；本條例施
    行前，債務人依金融主管機關協調成立之中華民國銀行公會
    會員辦理消費金新細明體融案件無擔保債務協商機制與金融
    機構成立之協商，準用前項之規定，消費者債務清理條例第
    3 條、第151條第5項、第6 項分別定有明文。又聲請更生或
    清算不合程式或不備其他要件者，法院應以裁定駁回之，但
    其情形可以補正者，法院應定期間先命補正，復為同條例第
    8 條所明定。
二、本件聲請人即債務人聲請之意旨略以：聲請人有不能清償債
    務之虞之情事，前曾以書面向最大債權金融機構依「中華民
    國銀行公會會員辦理消費金融案件無擔保債務協商機制」，
    請求共同協商債務清償方案，並於民國（下同）95年3 月23
    日協商成立，約定自95年5 月份起，分120 期，每月應繳金
    額新臺幣（下同）22,922元；聲請人每月薪資約53,000元，
    除須負擔每月必要生活支出約23,000元外，尚須負擔2 名子
    女扶養費16,000元、父親扶養費5,000 元，每月合計需支出
    44,500元，是以聲請人每月之薪資收入，實無法繼續履行協
    商條件，不得已而於97年1 月毀諾，堪認聲請人有因不可歸
    責於己之事由致履行顯有重大困難之情事。又債務人無擔保
    或無優先權之債務總額未逾12,000,000元，復未經法院裁定
    開始清算程序或宣告破產，爰聲請裁定准予更生等語。
三、經查：
（一）聲請人任職於日盛證券股份有限公司，自承協商成立時每
      月收入為44,419元，而依聲請狀所附財產及收入狀況說明
      書、綜合所得稅各類所得資料清單、個人薪資明細資料等
      件（見本院卷第13、33、34、63-65 頁）可知，聲請人現
      時之薪資所得約為53,000元，係較協商成立時增加，且自
      協商成立時起迄97年1 月間毀諾時止，其收入並無重大減
      少之變化。聲請人雖稱其遭債權銀行強制執行，每月尚須
      扣薪3 分之1 ，且需負擔離婚後2 名子女之扶養費云云，
      惟查，該扣薪之強制執行程序，係自97年6 月份起始發動
      （見本院卷第52頁），聲請人卻已於強制執行開始前之97
      年1 月間即毀諾、不履行協商條件，衡情前開強制執行實
      乃出於聲請人任意毀諾之結果，與85年離婚後10年間始成
      立協商之情形（見本院卷第57頁）觀之，均可認非聲請人
      於95年協商當時所無法預期之情形，應認並無不可歸責於
      聲請人之事由無訛。
（二）按消費者債務清理條例之立法目的係在於使不幸陷入經濟
      困境之人得以清理債務、重建生活，並在清理過程中能保
      有符合人尊嚴之最低基本生活，並非係在維持債務人過去
      慣常之寬逸生活，故評估債務人是否有不能清償債務或有
      不能清償之虞時，不得由債務人任意主張其基本生活費用
      之數額。本件聲請人雖陳報其每月必要生活支出約45,000
      元等情，然依債權銀行即匯豐商業銀行所提出之信用卡對
      帳單，及聲請人提出之發票顯示，有多筆高額或非必要消
      費性支出，如：95年1 月百視達影視消費5,066 元、95年
      2 月振安汽車商行消費4,800 元等，皆非生活必要性支出
      ；而生活必要支出中如：聲請人三支門號手機中之遠傳電
      信門號97年4 ～5 月電話費為5,853 元、95年8 月電費為
      6,461 元、96年10月電費為6,895 元等（見本院卷第66、
      76、133 、134 頁），均顯然過高。另聲請人陳報每月房
      租8,000 元部分，聲請人既與其弟乙○○、弟媳林凰儀、
      其母黃鄭秀巒同住，且上開之人每月均有固定收入（見本
      院卷第197-201 頁），自應共同分攤房租之負擔。復本件
      聲請人之必要生活費用依行政院主計處公告之「97年度臺
      灣省每人每月最低生活費標準標準」即每人每月最低生活
      費用9,829 元計算後，聲請人之必要生活費用（包括聲請
      人及2 名子女每月之必要支出）應為29,487元（9, 829×
      3 ＝29,487），始為合理。
（三）再者，民法第1116條、第1118條、第1119條所定之對於直
      系血親尊親屬之扶養義務，須以受扶養權利人之需要及扶
      養義務人之經濟能力及身分，加以衡量，苟扶養義務人不
      能維持自己生活時，得減免其義務。本件聲請人雖陳報每
      月需分擔父親扶養費5,000 元云云，惟查，聲請人之父每
      月業領取老人福利津貼3,000 元，聲請人之母95年間亦有
      收入所得（見本院卷第197 、198 、214 、216 頁），況
      尚有其他扶養義務人即聲請人之兄乙○○、弟乙○○（二
      人月薪各45,000元、40,000元），每月各給付聲請人父母
      5,000 元之扶養費（見本院卷第92頁），合計應足以支應
      聲請人父母日常生活之所需，而無依賴聲請人扶養之必要
      。是聲請人以前開收入扣除必須支出後，尚有23,513元可
      供履行協商金額（53,000-29,487＝23,513）。
三、綜上，本件聲請人既未能釋明因何不可歸責於己之事由導致
    履行協商內容顯有重大困難，且依一般生活之消費標準，原
    協商條件之履行亦非顯有重大困難，故應認屬聲請更生之要
    件不備，又無從補正，揆諸前開說明，自應駁回其更生之聲
    請，爰裁定如主文。
中    華    民    國    98     年    2    月    26    日
              民事第二庭    法      官  林秉暉
以上正本係照原本作成。
如不服本裁定，應於裁定送達後10日內，以書狀向本院提出抗告
，並繳納抗告費新臺幣1千元。
中    華    民    國    98    年    2     月    27    日
                            書  記  官  魏淑美


司法院資訊處製作；財團法人民間司法改革基金會備份。
